---
title: "Modelos de regresión lineal simple y múltiple"
author: "Javier Herrero Pérez"
date: "2025-12-05"
output: html_document
---

```{r setup, include=FALSE}
knitr::opts_chunk$set(echo = TRUE)
```

# Ejercicio 1

```{r}
library(readxl)
df <- read_excel("boston.xlsx")
```

## Apartado 1

Se busca estudiar crim de manera lineal con la variable que tenga mayor relación lineal, para ello se va a estudiar la matriz de correlación eliminando la variable crim:


```{r}
cor_matrix <- cor(df$crim,df[,-which(names(df)=="crim")])
cor_matrix
```
Se observa que la variable que tiene una mayor relación lineal es lstat por lo que se entrena el modelo con esta variable:

## Apartado 2

```{r}
lm1<-lm(crim~lstat,data=df)
summary(lm1)
```
Se observa que la variable lstat es estadísticamente significativa por lo que se puede rechazar la hipótesis nula de $\beta=0$ para esa variable. En cuanto al coeficiente de correlación es de 0.4085, explicando el $40\%$ de la dispersión de los datos.



## Apartado 3

El intervalo de confianza al $90\%$:
```{r}
confint(lm1,level=0.90)
```


```{r}
lm1<-lm(crim~.-black-nox-age,data=df)
summary(lm1)
```

Las variables que son estadísticamente significativas para explicar la variable crim son lstat, rm, ptratio, chas indus, medv y dis. Ordenados de más importantes a menos. El resto de variables quedan fuera por tener un p value superior a 0.05, afirmando la hipótesis nula de que el valor de $\beta$ asociado a esa variable vale 0.

Con estos resultados se obtiene un coeficiente de correlación de 0.5987
